臺灣高等法院民事判決　九十一年度重上更(一)字第七八號
　　　上　訴　人　　甲○○
　　　被上訴人　　　乙○○
右當事人間損害賠償事件，上訴人對於中華民國八十九年三月十六日臺灣臺北地方法
院八十八年度重訴字第一三一０號第一審判決，提起上訴，經最高法院第一次發回更
審，本院判決如左：
    主    文
上訴駁回。
第二審訴訟費用由上訴人負擔。
    事實及理由
一、被上訴人起訴主張：上訴人以其所有坐落新竹縣竹東鎮○○段一、四０、四一、
    四二號土地四筆及門牌號碼新竹縣竹東鎮○○路十七號二層樓房（下稱系爭不動
    產），於民國（下同）七十九年十月間，以每坪新台幣（下同）八萬元，不付佣
    金，價差由李紹白及江水棠取得方式，委託李紹白及江水棠出售。事為原審共同
    被告傅黎志知悉，乃與洪清良（已歿）、藍真民（已歿）、上訴人及原審共同被
    告羅國雄等人，共謀以系爭不動產行騙。先由傅黎志邀黃慶讚看地，並向黃慶讚
    謊稱：地主每坪售價九萬五千元，周武股份有限公司（下稱周武公司）藍真民有
    意購買，有差價可賺云云。黃慶讚即邀被上訴人合資。嗣由羅國雄在台北市○○
    ○路○段三三五巷十五號地下二樓周武公司辦公室內（惟查無周武公司登記資料
    ），向黃慶讚、被上訴人佯稱周武公司藍真民有意以每坪十一萬五千元之價格購
    買系爭不動產，並約定於七十九年十月九日晚在台中全國飯店簽約，致被上訴人
    認果有二萬元之差價，乃同意與黃慶讚、傅黎志合資先向上訴人合購該不動產後
    再轉售予藍真民。傅黎志、黃慶讚、被上訴人等人乃與上訴人洽談，上訴人明知
    其房地實際售價僅每坪八萬元，且被上訴人購買該不動產係為轉賣他人賺取價差
    ，卻本於共謀沒收定金朋分之詐欺計劃，對被上訴人佯稱該不動產每坪願以九萬
    五千元讓售，致被上訴人、黃慶讚陷於錯誤而與傅黎志共同為買受人，與上訴人
    於同年十月九日，在台中市西屯區○○○街四十二號被上訴人住處簽訂不動產買
    賣契約，總價款二億七千六百三十三萬九千八百元，於簽約同時，買方並給付第
    一期簽約款共計六千九百零八萬四千九百五十元作為定金，由上訴人簽收；其中
    由被上訴人支付定金三千萬元，傅黎志支付三千萬元（係交付當日即期以台灣銀
    行台中分行為付款人、面額一千五百萬元、票號ＢＤ0000000號，及同日
    期，以合作金庫台中支庫為付款人、面額一千五百萬元、票號ＡＣ000000
    0號支票各一紙，而該二紙支票實係傅黎志向洪清良借用），黃慶讚則支付其妻
    陳月嬌所簽發，以彰化銀行溪湖分行為付款人、面額九百零八萬四千九百五十元
    之當日即期支票一紙。被上訴人、黃慶讚、傅黎志與上訴人簽完書面契約，同日
    晚上於約定時間至台中全國大飯店欲與藍真民簽立買賣契約，羅國雄卻籍口時間
    已晚，並謊稱傅黎志之三千萬元係其出資，要被上訴人等毋庸擔心，遂將預定簽
    約日延展至翌日。詎翌日渠二人避不見面，令被上訴人及黃慶讚於轉售無門，復
    無力支付上訴人後續價款下，遭上訴人以渠等違約為由沒收所支付之定金，被上
    訴人始知受騙，爰依民法第一百八十四條、第一百八十五條規定，請求羅國雄、
    傅黎志及上訴人連帶負損害賠償責任，求為判命彼等應連帶給付被上訴人三千萬
    元及自七十九年十月十日起至清償日止，按週年利率百分之五計算之利息。原審
    為被上訴人勝訴之判決，上訴人不服，提起上訴，原審共同被告羅國雄及傅黎志
    則未提起上訴。被上訴人對於上訴人之上訴，並聲明駁回上訴。
二、上訴人則以：其僅委由李紹白（已亡）及江水棠仲介賣地，於江水棠與買受人談
    妥買賣事宜後，出面與買受人簽約。至於被上訴人所述，其受黃慶讚之邀與羅國
    雄見面，由羅國雄告知藍真民將購買系爭不動產，有賺取價差機會，促使被上訴
    人買地一事，上訴人實不知情，其未為任何詐欺行為。嗣後買受人違約不付價金
    ，上訴人依約沒收定金，係權利之合法行使。且事後為取回所有權狀及切結書，
    已將所沒收之定金加計利息交由被上訴人之代理人洪清良（已亡）返還予被上訴
    人，故被上訴人之請求為無理由等語置辯。上訴人就原審為其敗訴之判決不服，
    提起上訴，聲明：(一)原判決不利於上訴人部分廢棄。(二)右廢棄部分，被上訴人在
    第一審之訴及假執行之聲請均駁回。
三、查被上訴人主張之事實，業經證人黃慶讚於刑事案件審理中證述無訛（見台灣台
    北地方法院八十四年度易字第六九七八號刑事案卷第十七宗第八至十三頁），並
    有不動產買賣契約書（見前揭刑事一審卷第三宗第一一九頁至一二三頁）、系爭
    土地登記簿謄本（見前揭刑事Ｇ卷第一一五至一四三頁）、被上訴人所交付面額
    三千萬元之支票一紙（見前揭Ｇ卷第一八二頁）、傅黎志所交付面額各一千五百
    萬元之支票二紙（見前揭Ｇ卷第一四六頁、一五一頁，刑事一審卷第八宗第三九
    頁）及黃慶讚所交付面額九百零八萬四千九百五十元之支票一紙（見前揭Ｇ卷第
    一一二頁）為證。又上訴人原係委託其兄李紹白及江水棠以每坪八萬元出售系爭
    不動產，價差歸李紹白、江水棠取得，嗣後聞訊之傅黎志，找來被上訴人與之同
    列買受人，與上訴人簽約，以每坪九萬五千元買受，上訴人收受傅黎志與被上訴
    人等人交付之簽約款支票共計六千九百零八萬四千九百五十元等情，亦為上訴人
    於刑事審理中陳明無訛（見前揭刑事一審卷第三宗第一○八頁、第九宗第六頁、
    本院八十八年度上易字第二一一七號刑事卷第二卷第十八頁至二○頁），是被上
    訴人之主張，堪信為真正。上訴人雖辯稱其依約沒收被上訴人所繳之定金，係權
    利之合法行使，並無詐欺情事等語，惟查：
  (一)上訴人與被上訴人於七十九年十月九日簽訂之不動產買賣契約，是以上訴人為出
    賣人，而以傅黎志與被上訴人為共同買受人一節，為兩造所不爭執，並有該不動
    產買賣契約書附卷可稽（見原審卷第一六五至一六九頁），又被上訴人主張上訴
    人於簽約翌日旋即將自傅黎志所收受之面額共計三千萬元之支票二紙返還傅黎志
    之事實，亦為上訴人所不爭執（見前揭刑事一審卷第三宗第一○八頁、第四宗第
    一三二頁、第十四宗第一一八頁、第九宗第四、六、七、二八頁），均堪採信。
    則倘上訴人果真有意將系爭不動產出賣予傅黎志與被上訴人，其何以於簽約翌日
    即將傅黎志所交付用以支付定金之支票返還予傅黎志？顯見其係與傅黎志共謀，
    以傅黎志與被上訴人為共同買受人並交付定金等情，取得被上訴人之信任，而詐
    騙被上訴人與上訴人簽約並繳付鉅額之定金。上訴人雖辯稱傅黎志所取回之三千
    萬元，係其應得之價差等語，惟查上訴人主張其係委由李紹白（已亡）及江水棠
    仲介賣地，於江水棠與買受人談妥買賣事宜後，其始出面與買受人簽約等情，又
    證人江水棠亦證稱：「我不認識乙○○，並未介紹乙○○買系爭土地，我是介紹
    傅黎志買土地．．」，「傅黎志是經由我介紹買土地的人，當時傅黎志說有人要
    買土地，請我幫他介紹，而甲○○剛好要賣地．．．」等語（見本院八十九年度
    重上字第二○三號卷第八○、九二頁），則依上訴人之主張及江水棠之證詞，系
    爭不動產買賣之仲介人應為江水棠，而非傅黎志，倘該三千萬元果係仲介人應得
    之價差，上訴人理應將之給付予江水棠，而非給付予傅黎志，顯見上訴人給付予
    傅黎志之三千萬元並非仲介人應得之價差，而係傅黎志所繳交之定金。故上訴人
    所辯尚難採信。
  (二)查上訴人係於七十八年十一月間取得系爭不動產，此有土地所有權狀及建築改良
    物所有權狀在卷可按（見前揭第二○三號卷第四四至四八頁），距本件買賣契約
    訂立時僅約一年，是其就系爭不動產之條件及市場行情理應知之甚詳。又系爭不
    動產買賣契約附記：「本件買賣如甲方（即傅黎志及被上訴人）再出售，需乙方
    （即上訴人）確認地主身分時，乙方應無條件會同簽名蓋章」等語（見原審卷第
    一六九頁），顯見上訴人明知被上訴人購買系爭不動產係為轉賣他人賺取價差等
    情。又上訴人與羅國雄本即熟識，此經林仁山於刑事審理中陳明屬實（見前揭刑
    事Ｆ卷第三六頁），則倘羅國雄或藍真民確欲購買上訴人所有之系爭不動產，理
    應逕與上訴人接洽買賣事宜，然羅國雄竟先向被上訴人等人表示藍真民有意以每
    坪十一萬五千元之價格購買系爭不動產，並與被上訴人等人約定簽約日期，顯見
    羅國雄係與傅黎志、上訴人等人共謀藉此促使被上訴人誤以為系爭不動產可以迅
    速轉賣獲得價差，而願以每坪九萬五千元之價格與上訴人簽訂買賣契約，並繳納
    鉅額定金，嗣後羅國雄及藍真民再避不見面，藉故不買，致被上訴人因轉賣不成
    ，無力繳納價金，而由上訴人以被上訴人違約為由，沒收被上訴人所繳納之定金
    得利。
    綜上所述，上訴人辯稱其未與傅黎志、羅國雄等人共謀詐騙被上訴人云云，實不
    足採。
四、上訴人另主張其已將被上訴人所交付之三千萬元定金交由被上訴人之代理人洪清
    良返還被上訴人一節，為被上訴人所否認。查上訴人主張被上訴人於簽約後，即
    自行約洪清良至系爭土地看地，商談由洪清良仲介出售土地之事，顯然被上訴人
    有委任洪清良向上訴人索討三千萬元定金等語，惟被上訴人於刑事案件審理中固
    陳稱：「．．簽約後我去看竹東那塊地，在那兒有見到洪樹聰及洪清良他們說要
    介紹人來買土地，時間在簽約後一個月左右．．」等語（見本院八十九年度重上
    字第二○三號卷第十七頁），然尚無法由此即認被上訴人有委任洪清良仲介出售
    系爭不動產之事實，更無法據以認定被上訴人有委任洪清良向上訴人索回定金之
    事實。上訴人固又主張，其係為取回所有權狀及切結書，乃將被上訴人所交付之
    定金連同利息一併返還洪清良等語，惟查上訴人自認其簽訂上開切結書予洪清良
    ，係與洪清良約定將系爭不動產交由洪清良出售，差價歸洪清良取得之事實（見
    前揭第二○三號卷第十二頁），故洪清良執有該切結書實與被上訴人無涉。又據
    傅黎志於刑事審理中陳明：「（簽約時甲○○權狀）交給代書，代書是乙○○叫
    的。．．後因後手沒繼續交錢，無法繼續給甲○○錢，故我去找代書把權狀拿回
    ，代書當時有打電話給誰後，就把權狀交給我了，我不知道他打給誰，我將權狀
    交洪清良，請他幫我把定金取回或看如何處理．．」等語（見前揭第二○三號卷
    第七二頁），及被上訴人於刑事審理中自承：「．．代書有打電話給我說傅黎志
    要拿回權狀，我沒辦法，就同意」等語（見前揭第二○三號卷第六六頁），參以
    依卷附保管單所載，系爭不動產之所有權狀確係傅黎志於七十九年十一月二日向
    代書張玉嬌取回等情（見前揭第二○三號卷第四三頁），足證被上訴人僅是同意
    傅黎志取回系爭不動產之所有權狀，而洪清良則是自傅黎志處取得該權狀，是亦
    不能僅以洪清良執有系爭不動產之所有權狀一事，遽推認被上訴人有授權洪清良
    向上訴人索回定金之事實。上訴人雖又舉證人江水棠證明洪清良是受被上訴人委
    任而取回定金之事實，惟據證人江水棠證稱：「．．經過大約一個月，洪清良拿
    土地所有權狀到甲○○處說傅黎志與乙○○委任他出來解決，本來所有權狀是在
    乙○○處，洪清良拿權狀來叫甲○○寫切結書說土地要買賣，他會叫人來買，價
    錢一樣一坪算八萬元，增加的他要賺，因在之前尚有三、四千萬元定金在甲○○
    處，洪清良說放在甲○○那，若有第二次買賣，則該定金作為第二次土地價款一
    部分．．．」等語（見前揭第二○三號卷第九三頁），而上訴人亦陳明因洪清良
    持有系爭土地所有權狀並稱有受買方委託處理返還定金事宜，當時江水棠在場，
    所以知道此事等語（見本院卷第十九頁），可見證人江水棠是因洪清良執有系爭
    不動產之所有權狀，並自稱係受傅黎志與被上訴人委任處理取回定金事宜，而認
    被上訴人有委任洪清良取回定金，是其所為證詞，尚不足以為有利上訴人之判斷
    。此外，上訴人復無法舉證證明被上訴人確有委任洪清良之事實，從而，上訴人
    主張其已將被上訴人所交付之定金交予洪清良之事實縱屬實在，其亦不得據以主
    張免除對被上訴人之損害賠償責任。
五、上訴人復主張黃慶讚事後已交付被上訴人七百萬元之事實，此為被上訴人所不否
    認，惟被上訴人主張黃慶讚所以交付七百萬元，係為補貼被上訴人之利息損失，
    與上訴人無涉等情，並提出上訴人所不爭執之字據為證（見前揭第二○三號卷第
    四二頁），且黃慶讚亦於刑事審理中陳明：「．．蔡（即被上訴人）與莊（即莊
    秋禮）出三千萬，我們以股份分配，我開二張，各三百五十萬元支票，給蔡、莊
    之利息，時間是在簽約後，大家重新協調利息分配」等語（見前揭第二○三號卷
    第一三三頁），是被上訴人此部分之主張堪予採信。則黃慶讚事後固交付七百萬
    元予被上訴人，然此乃基於彼等內部約定所為，上訴人尚不能據以主張減免其賠
    償責任。
六、綜上所述，上訴人與原審共同被告羅國雄、傅黎志共同詐取被上訴人繳付之定金
    ，則被上訴人依民法第一百八十四條第一項及第一百八十五條第一項規定，請求
    上訴人與羅國雄、傅黎志連帶賠償其所受之損害，即屬有據。是原審為被上訴人
    勝訴之判決，並為假執行之宣告，並無違誤，上訴人指摘原判決為不當，求予廢
    棄改判，即無理由。
七、據上論結，本件上訴為無理由，依民事訴訟法第四百四十九條第一項、第七十八
    條，判決如主文。
中　　　華　　　民　　　國　　九十一　　年　　　十　　　月　　 十五　　 日
                                民事第十四庭
                            　　　　審判長法  官　張  劍  男
                            　　　　　　　法  官　蔡  芳  齡
                            　　　　　　　法  官　彭  昭  芬
右正本係照原本作成。
如不服本判決，應於收受送達後二十日內向本院提出上訴書狀，其未表明上訴理由者
，應於提出上訴後二十日內向本院補提理由書狀（均須按他造當事人之人數附繕本）
上訴時應提出委任律師或具有律師資格之人之委任狀；委任有律師資格者，另應附具
律師及格證書及釋明委任人與受任人有民事訴訟法第四百六十六條之一第一項但書或
第二項（詳附註）所定關係之釋明文書影本。
中　　　華　　　民　　　國　　九十一　　年　　　十　　　月　　　十七　　日
                                          書記官　丁  華  平
附註：
民事訴訟法第四百六十六條之一（第一項、第二項）：
對於第二審判決上訴，上訴人應委任律師為訴訟代理人。但上訴人或其法定代理人具
有律師資格者，不在此限。
上訴人之配偶、三親等內之血親、二親等內之姻親，或上訴人為法人、中央或地方機
關時，其所屬專任人員具有律師資格並經法院認為適當者，亦得為第三審訴訟代理人
。
